【裁判字號】    89,台上,4392
【裁判日期】    890727
【裁判案由】    偽造文書
【裁判全文】
最高法院刑事判決                              八十九年度台上字第四三九二號
    上  訴  人  甲○○
                乙○○
    右  一  人
    選任辯護人  高進發律師
                楊玉簪律師
右上訴人等因偽造文書案件，不服台灣高等法院中華民國八十七年一月二十一日第二
審判決（八十六年度上訴字第一九九一號，起訴案號：台灣台北地方法院檢察署八十
五年度偵字第二五八一八號），提起上訴，本院判決如左：
    主  文
原判決撤銷，發回台灣高等法院。
    理  由
本件原判決認定上訴人甲○○係私立儒林文理短期補習班之職員，上訴人乙○○係台
北市私立中正文理短期補習班（下稱中正補習班）之執行班主任。民國八十五年八月
初，甲○○自補習班學生手中取得內載「學儒補習班未經核准擴大使用部分班舍，違
反短期補習班設立及管理規則之規定，應即停止使用，若再經查獲逕依規定嚴處。新
增班舍之使用應依前述規則規定辦理變更，在未經核准前不得假違規地址公開招生收
費及授課」等內容之偽造台北市政府教育局八十五年七月二十一日北市教四字第三四
九五六號函影本一件，甲○○明知該公函係他人所偽造之文書，竟因乙○○之電索，
遂令補習班之工讀生將該偽造之公函送至中正補習班交與乙○○，並與乙○○基於共
同犯意之聯絡，由乙○○連同先前自該補習班輔導老師處取得之內述「我為學儒補習
班的輔導老師……後來學儒補習班職校招生不如預期，招生獎金未發，最後實在招不
到學生，就把美工班和商科班併班上課……這二天我不小心看到教育局的公文，我整
個人僅剩的一點點信心都崩潰了，我好怕學儒補習班倒掉，我好怕進來的學生會沒地
方上課，我好怕無法對學生交代，在和我朋友討論後，我決定寫下這封信，將這份公
文和我所知道的秘密，公布給大家知道，如果想報名學儒的話，希望你要有心裡準備
。我們補習班一年租金要二千四百萬元，兩三年來的裝璜費也差不多要五千萬……那
麼多的裝璜成本，那麼貴的房租，光是利息就可以逼得主任抬不起頭來……我真的很
茫然，也很痛心，我不想再害人了，我好怕真的會像別的補習班說明一樣，學儒今年
招生之後，就會把補習班賣給其他人了。」等內容不實之未署名信函影本一件，其上
內容均足以生損害於台北市私立學儒文理補習班設立人黃衍凱之信用，竟將該二信函
影本張貼在中正補習班之公告欄內行使，以散布流言，供在該補習班進出之學生、家
長觀看，而損害學儒補習班黃衍凱之信用，並足以生損害於台北市政府教育局、學儒
補習班等情。因將第一審諭知上訴人等均無罪之判決撤銷，改判論處上訴人等共同行
使偽造公文書，足以生損害於公眾及他人罪刑（甲○○緩刑四年）。固非無見。
惟查：一、審理事實之法院，本乎發見實質的真實之本旨，對於案內一切與罪名之成
否、論罪科刑有關之證據，除認為不必要者外，均應詳為調查，然後基於調查所得之
心證，以為判斷之基礎。故證據雖已調查，若尚有其他必要部分並未調查，即與證據
未經調查無異，如遽行判決，仍難謂無刑事訴訟法第三百七十九條第十款規定所稱應
於審判期日調查之證據未予調查之違法。又刑法上之行使偽造私文書罪，必須提出該
偽造之文書，本於該文書之內容有所主張方得成立。原判決事實認定上訴人甲○○明
知上開偽造之台北市政府教育局公函係他人偽造之文書，竟因乙○○之電索，遂令其
補習班之工讀生將該偽造之公函送至中正補習班交與乙○○，並與乙○○基於共同之
犯意聯絡，由乙○○連同先前自該補習班輔導老師處取得內述內容不實之未署名信函
影本，張貼在中正補習班之公告欄內行使等情，但上訴人甲○○於交付上開偽造之公
函予乙○○時，就該文書之內容曾否對乙○○有所主張？其對於乙○○索取該偽造之
公函並在其補習班張貼之行為，究竟為如何之犯意聯絡及行為分擔？該工讀生是否知
情﹖凡此攸關認定上訴人甲○○之犯罪態樣及其對於乙○○在其補習班張貼上開偽造
文件之行為，應否負共同正犯之責任，自有查明之必要。原審未予調查，徒以上訴人
等均係從事補習班教育之從業人員，二人交往甚密，並與告訴人經營學儒補習班在招
生上立場相對立，遽為認定甲○○將該偽造公函交與乙○○，由乙○○併同匿名信函
張貼於其補習班，為有共同犯意之聯絡，難認無調查職責未盡之違誤。二、有罪之判
決書，對被告有利之證據不採納者，應說明其理由，為刑事訴訟法第三百十條第二款
所明定。故有罪判決書對於被告有利之證據，如不加採納，必須說明其不予採納之理
由，否則即難謂無判決不備理由之違誤。上訴人甲○○於第一審辯稱其取得上開偽造
之公函時，已在星期六下午五、六時，無法向台北市政府教育局查證，交付乙○○前
，尚不知該公函係屬偽造之文書等情；於原審辯稱其無意給乙○○張貼云云；證人方
敦仕於第一審結證其於下午五點多，見有人將該公函交付乙○○，證人孫自旋亦稱工
讀生於晚上取回該公函各等語（見第一審卷第三十七頁）。原審對該等有利於上訴人
甲○○之證據不予採納，但未於判決內說明其不予採取之理由，不無判決不備理由之
違誤。三、有罪判決書所記載之犯罪事實，為論罪科刑適用法律之基礎，故凡於適用
法律有關之重要事項，必須詳加認定，明確記載，然後於理由內敘明犯罪事實所憑之
證據及認定之理由，始足為適用法律之依據。如事實有此記載，理由未予說明，為理
由不備，按諸刑事訴訟法第三百七十九條第十四款規定，其判決當然為違背法令。原
判決事實認定上訴人等所為，「足生損害學儒補習班黃衍凱之信用，並足以生損害於
台北市政府教育局、學儒補習班」，並未於理由欄內說明其所憑之證據及認定之理由
，亦屬判決理由不備。四、刑事訴訟法第九十五條第一款規定「訊問被告應先告知犯
罪嫌疑及所犯所有罪名。罪名經告知後，認為應變更者，應再告知。」，乃被告在刑
事訴訟程序上應受告知之權利，為憲法第八條第一項正當法律程序保障內容之一，旨
在使被告能充分行使防禦權，以維審判程序之公平。其所謂「犯罪嫌疑及所犯所有罪
名」，除起訴書所記載之犯罪事實及所犯法條外，自包含依刑事訴訟法第二百六十七
條規定起訴效力所擴張之犯罪事實及罪名。法院就此等新增之罪名，均應於其認為有
新增之情形時，隨時、但至遲於審判期日前踐行上開告知之程序，使被告知悉而充分
行使其防禦權，始能避免突襲性裁判，而確保其權益；如就起訴效力擴張之犯罪事實
，已踐行刑事訴訟法第九十六條、第一百七十三條、第二百八十九條等規定之調查辯
論程序，僅未對被告告知新罪名而於判決無影響時，則屬訴訟程序違法。本件原判決
就其事實欄所載上訴人等涉犯刑法第三百十三條損害信用罪部分之犯行，認與其餘已
經起訴論罪之行使偽造私文書部分有想像競合犯之裁判上一罪關係，而予合一審理，
依原審審判筆錄之記載，原審對於上開起訴效力擴張之犯罪嫌疑事實，固已踐行調查
辯論程序，但僅對被告告知檢察官起訴書記載之犯罪事實及罪名，而未告知所犯所有
新罪名，依上揭說明，其訴訟程序仍屬違法。五、原判決事實欄載稱上訴人等「將該
二信函影本張貼在中正補習班之公告欄內行使，以散布流言，供在該補習班進出之學
生、家長觀看，而損害學儒補習班黃衍凱之信用，並足以生損害於台北市政府教育局
、學儒補習班」。其既認定上訴人等所為係「損害學儒補習班黃衍凱之信用」，復謂
並足以生損害於「學儒補習班」，前後認定不一致，亦有可議。以上諸端，或為上訴
意旨所指摘，或為本院得依職權調查之事項，應認原判決有撤銷發回之原因。
據上論結，應依刑事訴訟法第三百九十七條、第四百零一條，判決如主文。
中      華      民      國    八十九    年      七      月    二十七    日
                              最高法院刑事第十庭
                                  審判長法官  曾  有  田
                                        法官  劉  介  民
                                        法官  魏  新  和
                                        法官  孫  增  同
                                        法官  蕭  權  閔
      右正本證明與原本無異
                                              書  記  官
中      華      民      國    八十九    年      八      月      一      日


司法院資訊處製作；財團法人民間司法改革基金會備份。
